【裁判字號】    99,易,1387
【裁判日期】    990730
【裁判案由】    詐欺
【裁判全文】
臺灣高雄地方法院刑事判決              99年度易字第1387號
公  訴  人  臺灣高雄地方法院檢察署檢察官
被      告  丙○○
上列被告因詐欺案件，經檢察官提起公訴（99年度偵字第16182
號），本院判決如下：
    主  文
丙○○幫助犯詐欺取財罪，累犯，處有期徒刑伍月，如易科罰金
，以新臺幣壹仟元折算壹日。
    事  實
一、丙○○前於民國97年間，因恐嚇取財案件，經臺灣嘉義地方
    法院判處有期徒刑4 月確定，於98年6 月12日執行完畢。詎
    仍不知悔改，明知詐欺集團或不法份子為掩飾不法行徑，避
    免執法人員之追究及處罰，經常利用他人之金融機構帳戶資
    料隱匿犯罪所得，依一般社會生活之通常經驗，可預見其所
    申辦之銀行金融帳戶存摺、印章、金融卡及密碼提供他人使
    用，將幫助他人實施詐欺犯罪，竟基於縱他人以其金融帳戶
    實施詐欺亦不違其本意之幫助犯意，於98年12月10日至99年
    1 月4 日間某日，於不詳地點，將其所申辦之中華郵政股份
    有限公司林園郵局（下稱林園郵局）帳號00000000000000號
    帳戶之存摺、印章、金融卡連同密碼等物，以不詳之代價，
    交付予真實姓名年籍不詳之詐欺集團成員，以此方式幫助該
    詐欺集團向他人詐取財物。嗣該詐欺集團成員取得丙○○上
    開林園郵局帳戶之存摺、印章、金融卡及密碼後，即基於意
    圖為自己不法所有之犯意聯絡，分別為下列行為：
(一)於98年12月22日下午2 時許，撥打電話予甲○○，佯稱是其
    媳婦「小萍」，並表明需錢急用云云，致甲○○不疑有他而
    陷於錯誤，遂於99年1 月4 日上午10時59分19秒及同日下午
    1 時42分13秒，至臺北縣板橋市○○路○ 段395 號「板橋文
    化路郵局」，分別臨櫃匯款新臺幣（下同）8 萬元、6 萬元
    至丙○○所有前揭林園郵局帳戶內。嗣甲○○發覺有異而報
    警究辦。
(二)於99年1 月4 日下午2 時30分許，撥打電話予丁○○，佯稱
    是其友人「黃素真」，因積欠「丙○○」10萬元，然因票據
    問題而需借錢周轉且隔日即能返還云云，致丁○○誤信為真
    而陷於錯誤，遂於同日下午3 時18分許，至臺灣銀行潭子分
    行臨櫃匯款10萬元至丙○○所有前揭林園郵局帳戶內。嗣丁○○查覺有異後，始悉受騙，經報警處理而查知上情。
二、案經臺北市政府警察局中正第一分局移送臺灣臺北地方法院
    檢察署呈請臺灣高等法院檢察署檢察長核轉臺灣高雄地方法
    院檢察署檢察官偵查起訴。
    理  由
一、按被告以外之人於審判外之陳述，雖不符刑事訴訟法第159
    條之1 至第159 條之4 之規定，而經當事人於審判程式同意
    作為證據，法院審酌該言詞陳述或書面陳述作成時之情況，
    認為適當者，亦得為證據；當事人、代理人或辯護人於法院
    調查證據時，知有刑事訴訟法第159 條第1 項不得為證據之
    情形，而未於言詞辯論終結前聲明異議者，視為有前項之同
    意，刑事訴訟法第159 條之5 定有明文。本件下列認定事實
    所引用之證據，均經本院依法踐行調查證據程式，公訴人及
    被告丙○○俱不爭執各該證據之證據能力，且迄至本院言詞
    辯論終結前，未就上開證據之證據能力聲明異議，復查無依
    法應排除其證據能力之情形，本院審酌上開證據之形式及取
    得過程並無瑕疵、與待證事實具有關連性等情況，認為適當
    ，揆諸前揭規定，認上開證據俱有證據能力，均得為本案之
    證據。
二、訊據被告丙○○固坦承上開林園郵局帳戶為其所申請，被害
    人甲○○、丁○○分別於前揭時間遭人詐騙，而分別將款項
    匯入其上開林園郵局帳戶內等事實，惟矢口否認有何幫助詐
    欺之犯行，辯稱：伊於98年6 月12日出獄時就找不到上開帳
    戶的存摺等物，伊沒有報警，半年後伊有去掛失，但郵局人
    員說不能辦，伊之所以出獄半年後才去掛失，是因為伊常常
    不在家。伊不知道對方為何知道伊的密碼，只有一個伊認識
    叫乙○○的人知道伊的密碼，可能是乙○○偷伊的帳戶，伊
    有去乙○○家找過，但找不到人。因為伊有在領身心障礙補
    助款，每月10號會匯入該帳戶，伊出獄時沒有錢，需要那筆
    補助款，所以出獄後要馬上找存摺，但就已找不到。雖然伊
    需要那筆補助款，但因為每天迷迷糊糊，忘記去辦理掛失，
    所以直到出獄半年後才去辦掛失。伊真的沒有把帳戶借給別
    人云云。經查：
(一)上開林園郵局帳戶為被告於74年9 月15日所申辦乙節，業據
    被告自承在卷，復有中華郵政股份有限公司鳳山郵局99年3
    月15日鳳營字第0990100255號函及所附該帳戶自98年12月20
    日起至結清時止之客戶歷史交易清單、郵政存簿儲金立帳申
    請書影本、印鑑卡影本各1 份、中華郵政股份有限公司鳳山
    郵局99年7 月22日鳳營字第0990003469號函及所附上開帳戶
    自95年1 月1 日起至結清帳戶時止之客戶歷史交易清單各1
    份在卷可稽（見臺灣臺北地方法院檢察署99年度偵字第9034
    號卷《下稱臺北偵卷》第24至26頁、本院99年度易字第1387
    號卷《下稱易字卷》第23至30頁），堪可認定。而被害人甲○○、丁○○分別於前揭時間遭真實姓名年籍不詳之詐騙集
    團成員，以上開詐術詐騙，致陷於錯誤，而分別於前揭時間
    將上開款項匯入被告前述林園郵局帳戶內，且均於匯款同日
    即遭人提領一空等情，除為被告所不爭執外，並據被害人甲○○、丁○○指述綦詳（見臺北偵卷第10至11、15至16頁）
    ，復有被害人甲○○提出之郵政跨行匯款申請書影本2 張、
    被害人丁○○提出之臺灣銀行匯款申請書回條聯影本1 紙、
    上開帳戶之客戶歷史交易清單1 份附卷可參（見臺北偵卷第
    13至14、19頁、易字卷第30頁），堪認被告上開林園郵局帳
    戶確遭詐騙集團作為詐騙被害人甲○○、丁○○之犯罪工具
    無疑。
(二)又被告領有輕度肢體障礙身心障礙手冊，自92年5 月起至95
    年6 月間止，符合身心障礙者生活托育養護費用補助辦法，
    每月可領取高雄縣政府發放之中低收入戶身心障礙者生活補
    助2,000 元至3,000 元。嗣自95年6 月起至98年12月止，因
    被告之家庭符合社會救助法之規定，高雄縣政府因而將被告
    列為低收入戶，並依該法規定核發低收入戶身心障礙者生活
    補助每月4,000 元（惟自98年3 月起至同年6 月止因被告入
    監執行而停止補助），然於98年底複查時，認被告不符合社
    會救助法之規定，轉而申請中低收入戶身心障礙者生活補助
    ，而自99年1 月至同年4 月間止，改依該規定核發每月3,00
    0 元之補助（99年5 月後因被告入監執行而停止補助）。而
    上開自92年5 月起至98年11月止之補助款均係匯入被告申辦
    之上開林園郵局帳戶內，惟高雄縣政府發放98年12月補助款
    時，因上開帳戶遭列為警示帳戶而無法入帳，是自98年12月
    起至99年4 月之補助款則改匯入被告指定其子黃獻智之帳戶
    內等情，有高雄縣政府99年7 月20日府社助字第0990187953
    號函及所附被告切結將上開補助款改匯入黃獻智帳戶之切結
    書影本1 紙及上開帳戶之客戶歷史交易清單1 份附卷足參（
    見易字卷第26至30、32至32-1頁）。而觀之上開帳戶之客戶
    歷史交易清單內容，高雄縣政府匯入被告上開林園郵局帳戶
    之最後一筆補助款4,000 元係98年12月10日所匯入（參酌上
    開高雄縣政府函文內容之說明，應係發放98年11月份之補助
    款），同日即由被告提領一空乙節，業據被告於本院審理中
    自承在卷（見易字卷第46頁），並有該客戶歷史交易清單可
    證（見易字卷第30頁），堪認上開帳戶之存摺、印章、金融
    卡及密碼截至98年12月10日時止，均尚在被告持有中，則上
    開詐騙集團成員取得被告前開林園郵局帳戶之存摺、印章、
    金融卡及密碼之時間，應介於98年12月10日至其等詐騙被害
    人甲○○、丁○○於99年1 月4 日匯入款項後再加以提領間
    之不詳時間乙節，即堪認定。
(三)被告固以前揭情詞置辯，惟查，就上開帳戶之存摺、印章、
    金融卡及密碼之去向，被告先於偵訊中辯稱：伊於98年6 月
    12日出獄回到林園鄉的家裡時，就發現存摺、金融卡、密碼
    不見了，伊平常是將上開物品放在抽屜裡，家裡只有遺失這
    三樣東西，沒有其他東西遺失，證件也沒有遺失，家裡只有
    伊與11歲的兒子一起住，伊兒子的東西都沒有遺失。伊的金
    融卡密碼是1234，伊有將密碼寫在存款簿後面，因為該密碼
    雖然好記，但有時候伊喝酒會忘記密碼。伊知道上開存摺等
    物遺失後，沒有報警，也沒有掛失止付，是當伊發現錢領不
    出來時，才去郵局問云云（見臺灣高雄地方法院檢察署99年
    度偵字第16182 號卷第14至15頁）；嗣於本院99年7 月2 日
    準備程序期日時又辯稱：伊於98年6 月12日出獄時就找不到
    上開帳戶的存摺等物，伊沒有報警，半年後伊有去掛失，但
    郵局人員說不能辦，伊之所以出獄半年後才去掛失，是因為
    伊常常不在家。伊不知道對方為何知道伊的密碼，只有一個
    伊認識叫乙○○的人知道伊的密碼，可能是乙○○偷伊的帳
    戶，伊有去乙○○家找過，但找不到人。因為伊有在領身心
    障礙補助款，每月10號會匯入該帳戶，伊出獄時沒有錢，需
    要那筆補助款，所以出獄後要馬上找存摺，但就已找不到。
    （既然需要那筆錢，為何半年後才去掛失？）因為每天迷迷
    糊糊，忘記去辦理掛失云云（見本院99年度審易字第2614號
    卷第16至17頁），對於上開林園郵局帳戶之存摺、印章、金
    融卡等物，究係遺失或遭乙○○竊取乙節，前後所辯相互矛
    盾、歧異，對於遺失或遭竊之可能時、地、方式等情節均無
    法交待，且其於偵訊中辯稱：伊將上開帳戶資料放在抽屜，
    家中僅有上開帳戶資料遺失，其餘物品均未遺失云云，及其
    於本院準備程序期日辯稱：出獄後缺錢，急需領取上開帳戶
    內之補助款，但發現遺失後半年才去掛失云云，亦均與常理
    有悖，顯難採信。
(四)參以被告於本院99年7 月29日審理期日改口辯稱：乙○○是
    伊認識幾個月的朋友。伊出獄時，乙○○說要向伊借用上開
    林園郵局帳戶一、二天，伊就將該帳戶之存摺、印章、金融
    卡都交給乙○○，並告知金融卡密碼，後來伊要去乙○○家
    裡拿回來時，就找不到乙○○了。伊不知道乙○○向伊借帳
    戶作什麼，也不知道乙○○作何行業及平日收入來源為何。
    伊不知道乙○○拿帳戶去作犯法的事云云（見易字卷第38至
    44頁），此部分所辯情節更與其先前於偵訊及本院準備程序
    所言大相逕庭。且被告對於其將上開帳戶之存摺等物交予乙○○之時間，先係供稱：「（98年6 月12日）出獄後沒多久
    就借乙○○」、「出獄後，有去領過1 、2 次補助款後才借
    給乙○○」、「出獄後與乙○○見面大約是6 、7 月份端午
    節時，乙○○隔沒多久開口向伊借帳戶，伊有馬上借給乙○○」云云，經本院質問：「你98年6 月13日出獄時就已快端
    午節，又說領了1 、2 次補助款後才借給乙○○，前後矛盾
    ？」時，被告則辯稱：伊忘記了云云（見易字卷第46頁）。
    嗣經本院提示上開帳戶之交易明細表質問被告有無於98年12
    月10日領取高雄縣政府發放之補助款後，被告又明確表示該
    補助款係其本人領取等語（見易字卷第46頁），然其後又供
    稱：「伊記得很早就借給乙○○，伊有去領1 次補助款後才
    借給乙○○」、「伊沒在領（補助款）時就借給乙○○」云
    云，前後說詞反覆矛盾，而上開帳戶係被告長年領取補助款
    所用之帳戶，對於被告而言，理應甚為重要，倘若被告確係
    誤信第三人乙○○所言，認為乙○○數天後即會歸還帳戶資
    料，則被告在乙○○未主動歸還該等帳戶資料，亦不知去向
    時，衡情，應甚為緊張、著急，然被告不僅未採取報警、掛
    失等補救措施，甚且連何時將帳戶資料出借予乙○○、乙○○商借帳戶之用途為何等節，均無法清楚交代，顯見被告應
    係基於自由意志主動將上開帳戶之存摺、印章、金融卡及密
    碼交予其所言之乙○○或其他不詳之人，並非誤信乙○○或
    其他不詳之人所為商借數日即歸還之訛詞。
(五)上開帳戶為被告長年領取高雄縣政府發放補助款所用乙節，
    固如前述。惟查，前述補助款係被告依目前社會政策有權領
    取之款項，則被告欲提供何金融帳戶供高雄縣政府匯入補助
    款，悉由被告決定，如被告決意更換原指定匯入之帳戶，亦
    僅須向高雄縣政府或相關單位申請變更即可，操作上並無任
    何困難之處，況上開帳戶遭列為警示帳戶後，被告亦已於99
    年2 月25日申請將補助款改匯入其子黃獻智之帳戶內，高雄
    縣政府亦將因被告上開林園郵局帳戶遭列為警示帳戶而無法
    撥入之98年12月補助款，連同其後即99年1 月至同年4 月止
    之補助款，均匯入被告指定之黃獻智之帳戶內，有前述高雄
    縣政府之函文及切結書影本可證（見易字卷第31至33頁），
    足見被告請領上開補助款之權益實質上並未受損。參以被告
    自95年6 月起，原係依社會救助法之規定領取補助款每月4,
    000 元，惟於98年底複查時，主管機關認定被告不再符合社
    會救助法規定之資格，改依中低收入戶身心障礙者生活補助
    之相關辦法發給被告補助款每月3,000 元等情，同有上開高
    雄縣政府之函文在卷可稽（見易字卷第31至32頁），而被告
    曾於本院審理中供稱：（不怕乙○○領走你的補助款？）伊
    有打電話問社會局，社會局說不再給伊補助款了等語（見易
    字卷第47頁），足認被告係於98年12月10日領取高雄縣政府
    核撥之98年11月份補助款之後，因知悉其不再符合社會救助
    法規定之請領補助款資格，主觀上認前述林園郵局帳戶再無
    該筆補助款匯入，故而將該帳戶存摺等物主動交付予他人使
    用。至嗣後高雄縣政府改依中低收入戶身心障礙者生活補助
    之相關辦法發給被告補助款每月3,000 元之部分，業經被告
    指定改匯入其子黃獻智之帳戶內，而未損及其領取該項補助
    款權益乙節，業如前述。準此，縱被告以不詳代價將該林園
    郵局帳戶之存摺、印章、金融卡及密碼交付予他人，亦不至
    對其領取補助款之權益有何影響，則上開林園郵局帳戶原係
    被告領取補助款一事仍不足資為對被告有利之認定。
(六)末按於金融機構開設帳戶，請領存簿及金融卡，係針對個人
    身分之社會信用而予以資金流通，具有強烈之屬人性格，而
    金融帳戶作為個人理財之工具，申請開設並無任何特殊之限
    制，一般民眾皆得以存入最低開戶金額之方式申請取得，且
    同一人更得在不同之金融機構申請數個存款帳戶使用，此乃
    眾所週知之事實。故一旦有人刻意收集他人帳戶使用，依一
    般常識，極易判斷係隱身幕後之人基於使用他人帳戶，規避
    存提款不易遭偵查機關循線追查之考慮而為，自可產生與不
    法犯罪目的相關之合理懷疑。且日常生活中，不法之徒利用
    人頭帳戶進行之不法行為，最常見者不外詐騙他人錢財，此
    經傳播媒體多所報導，政府機關亦廣為宣導，一般稍具知識
    之人，對此情形絕難諉以不知。而存摺、印章、金融卡及密
    碼均係與個人隱私密切相關之重要物件，一般人若非基於特
    殊目的或情誼，斷無任意交由他人保管或使用之理。被告為
    59年1 月間出生之人，於案發時已為40歲之人，應具有正常
    之辨識能力，被告亦自承：伊知道帳戶不能隨便借人家等語
    （見易字卷第48頁）；且被告前於96年6 月間，基於幫助恐
    嚇取財之未必故意，將上開林園郵局帳戶之金融卡交予第三
    人劉欽旺（所犯竊盜及恐嚇取財之犯行，經臺灣高等法院高
    雄分院以97年度上易字第876 號判決定應執行有期徒刑5 年
    確定）使用，幫助劉欽旺及其他真實姓名年籍不詳之擄鴿勒
    贖集團成員，於遭恐嚇之賽鴿飼主將款項匯入被告上開林園
    郵局帳戶後，以被告交付之金融卡將款項提領一空，被告所
    為幫助恐嚇取財之犯行，經臺灣嘉義地方法院以97年嘉簡字
    第1209號判決有期徒刑4 月確定，並於98年2 月13日入監執
    行，於98年6 月12日執行完畢等情，為被告所不否認（見易
    字卷第47至48頁），復有上開臺灣嘉義地方法院檢察署97年
    度偵字第1208號、第5575號聲請簡易判決處刑書、臺灣嘉義
    地方法院97年度嘉簡字第1209號簡易判決書、臺灣高等法院
    被告前案紀錄表在卷可稽（見易字卷第6 至11頁），顯見被
    告對將存摺、印章、金融卡交付他人，並告知金融卡密碼後
    ，極可能遭詐欺者用作詐取財物之工具，衡情，應有所預見
    ，猶將之交付他人使用，顯有容認犯罪事實發生之未必故意
    。
(七)綜上所述，被害人甲○○、丁○○因受詐騙而匯款至被告申
    辦之前開林園郵局帳戶內，而被告係基於自由意志將該帳戶
    之存摺、印章、金融卡交予某詐欺集團成員，並告知金融卡
    密碼，其主觀上顯有幫助他人詐欺取財之不確定故意等事實
    ，堪以認定。被告前開所辯各節，核均屬臨訟杜撰之詞，委
    無可採。本件事證明確，被告上開幫助詐欺取財之犯行堪以
    認定，應予依法論科。至被告於本院審理中固聲請傳喚證人
    乙○○到庭，惟證人乙○○經合法傳喚未到庭，且本院認依
    現存之證據已足以認定被告上開幫助詐欺取財之犯行，亦無
    再傳喚或拘提證人乙○○到庭作證之必要，附此敘明。
三、按刑法上之幫助犯，係對於犯罪與正犯有共同之認識，而以
    幫助之意思，對於正犯資以助力，而未參與實施犯罪之行為
    者而言（最高法院75年度臺上字第1509號、88年度臺上字第
    1270號判決意旨參照）。是如未參與實施犯罪構成要件之行
    為，且係出於幫助之意思提供助力，即屬幫助犯，而非共同
    正犯。查本件被告提供上開林園郵局帳戶之存摺、印章、金
    融卡予真實姓名年籍不詳之詐財集團成員，並告知金融卡密
    碼，作為該集團實行詐欺取財之犯罪工具，固使得不法份子
    得以遂行詐欺取財之犯行，然被告單純提供帳戶予他人使用
    之行為，並不等同於向被害人施以欺罔之詐術行為，亦無證
    據證明被告有參與詐欺取財犯行之構成要件行為，或與實行
    詐欺取財犯行之人有犯意聯絡，僅係對於該實行詐欺取財犯
    行之人資以助力，衡諸前揭說明，應論以幫助犯。是核被告
    所為，係犯刑法第30條第1 項、第339 條第1 項之幫助詐欺
    取財罪，爰依刑法第30條第2 項規定，按正犯之刑減輕之。
    被告以一提供林園郵局帳戶之存摺、印章、金融卡及密碼之
    幫助行為，幫助詐欺集團成員分別詐取被害人甲○○、丁○○之財物，係一行為觸犯數幫助詐欺取財之罪名，為同種想
    像競合犯，僅論以一罪。被告前於97年間，因恐嚇取財案件
    ，經臺灣嘉義地方法院判處有期徒刑4 月確定，於98年6 月
    12 日 執行完畢等情，有臺灣高等法院被告前案紀錄表1 份
    在卷可按（見易字卷第6 至8 頁），被告受徒刑之執行完畢
    ，5 年以內故意再犯本件有期徒刑以上之罪，為累犯，應依
    刑法第47條第1 項規定，加重其刑。因被告同時有前揭加重
    其刑、減輕其刑之事由，依法先加後減之。爰審酌被告前已
    有提供帳戶幫助他人恐嚇取財而遭判刑確定之紀錄，猶不知
    悔改，再次提供帳戶供不法份子作為犯罪工具，助長犯罪歪
    風，不僅破壞社會治安及妨害金融秩序，並增加國家查緝犯
    罪及被害人尋求救濟之困難，所為實不足取，且被告犯後未
    坦承犯行，並無反省之意，迄未賠償被害人之損失，態度非
    佳，並考量其前科素行、犯罪之動機、目的、手段、所生危
    害等一切情狀，量處如主文所示之刑，且審酌本件犯罪情節
    及被告之智識、教育程度等情，諭知易科罰金之折算標準，
    以資懲儆。至被告申辦之上開林園郵局帳戶之存摺、印章及
    金融卡，固係供犯罪所用之物，惟其既已交付前述詐欺集團
    成員使用，則已非被告所有，亦未經扣案，且非義務沒收之
    物，爰不另為沒收之諭知，附此敘明。
據上論斷，應依刑事訴訟法第299 條第1 項前段，刑法第339 條
第1 項、第30條第1 項前段、第2 項、第55條、第47條第1 項、
第41條第1 項前段，刑法施行法第1 條之1 ，判決如主文。
本案經檢察官陳俊秀到庭執行職務。
中    華    民    國    99    年    7     月    30    日
                  刑事第十七庭  審判長法  官  陳建和
                                      法  官  余銘軒
                                      法  官  毛妍懿
以上正本證明與原本無異。
如不服本判決應於收受送達後10日內向本院提出上訴書狀，並應
敘述具體理由；如未敘述上訴理由者，應於上訴期間屆滿後20日
內向本院補提理由書（均須按他造當事人之人數附繕本）「切勿
逕送上級法院」。
中    華    民    國    99    年    8     月    3     日
                                      書記官  林晏光
附錄本案論罪科刑法條：
中華民國刑法第30條
（幫助犯及其處罰）
幫助他人實行犯罪行為者，為幫助犯。雖他人不知幫助之情者，
亦同。
幫助犯之處罰，得按正犯之刑減輕之。
中華民國刑法第339條第1項
（普通詐欺罪）
意圖為自己或第三人不法之所有，以詐術使人將本人或第三人之
物交付者，處5 年以下有期徒刑、拘役或科或併科1 千元以下罰
金。

司法院資訊處製作；財團法人民間司法改革基金會備份。
